【裁判字號】    98,訴,275
【裁判日期】    981130
【裁判案由】    給付借款
【裁判全文】
臺灣雲林地方法院民事判決               98年度訴字第275號
原      告  丙○○
訴訟代理人  陳中堅  律師
被      告  乙○○
上列當事人間請求給付借款事件，本院於民國98年11月19日言詞
辯論終結，判決如下：
    主      文
被告應給付原告新台幣佰零貳萬肆仟肆佰陸拾陸元，及自民國
九十八年八月十四日起至清償日止，按年息百分之五計算之利息
。
訴訟費用新台幣萬零玖佰玖拾柒元由被告負擔。
本判決於原告以新台幣壹佰萬元供擔保後，得假執行。
    事實及理由
一、原告起訴主張：
  (一)緣被告於民國（下同）88年6 月2 日向臺灣土地銀行股份有
    限公司（下稱臺灣土地銀行）辦理「農業發展基金貸款」（
    下稱系爭借款），金額為新台幣（下同）300 萬元，約定由
    訴外人甲○○擔任連帶保證人，郭天擔任擔保物提供人兼連
    帶債務人（下稱系爭保證債務），借款期限自上開期日起，
    至98年1 月15日止，分20期攤還，按中央銀行農金會或行政
    院農委會規定之利率年息5.5 ％，足月部分按月計算，不足
    月部分按日計息，並隨該利率調整而為調整。又清償逾期時
    ，逾期在6 個月以內，本金部分按中國農民銀行基本放款利
    率加1 成計息，利息部分按該利率加1 成計收違約金，又逾
    期超過6 個月者，本金部分改按上揭利率加2 成計息，利息
    部分則按同利率加2 成計收違約金。
  (二)嗣訴外人郭天於90年2 月13日死亡，系爭保證債務即由訴外
    人郭慶吉繼承；又訴外人郭慶吉於95年3 月26日死亡後，系
    爭保證債務乃由原告繼承在案。
  (三)詎被告自95年7 月15日起即未依約清償系爭借款，本金尚欠
    2,625,000 元，利息部分則付到同年1 月14日止。台灣土地
    銀行北港分行遂於97年7 月1 日向鈞院聲請對伊及其他連帶
    債務人核發支付命令，經鈞院准予核發97年司促字第8279
    號支付命令，命渠等債務人應向台灣土地銀行連帶給付
    2,625,000 元，及自95年1 月15日起至清償日止，按系爭借
    款契約約定計算之利息、違約金並賠償督促程序費用1,000
    元。
  (四)茲因原告接獲支命令後，已依上開支付命令之意旨，於97年
    10 月29 日代為清償本金、利息及違約金共計3,024,466 元
    ，爰依民法保證之規定提起本訴，請求被告給付上開款項，
    並聲明如主文。
二、被告則以其為訴外人郭天之孫，系爭借款乃郭天借用被告名
    義而為借貸，實際借款人是郭天，借得之款項也為郭天所用
    等語為辯，主張原告之訴無理由，並聲明駁回原告之訴。
三、兩造爭執、不爭執之事項：
  (一)兩造不爭執事項：
  1.系爭借款之執行名義已經確定。
  2.原告已代為清償本金、利息、違約金合計3,024,466元。
  (二)爭執事項
  1.原告清償借款後，向被告主張求償之依據？
  2.系爭借款係何人所借？
  3.系爭借款由何人取得？
  4.承諾書是否為真正？
  5.承諾書若屬真正，其效力能否證明借款人係郭天？
四、本院得心證之理由：
  (一)按保證人向債權人為清償後，於其清償之限度內，承受債權
    人對於主債務人之債權。民法第749 條前段定有明文。是(一)
    保證人向債權人代償後，債權人對於主債務人之債權即移轉
    於保證人，因之保證人得就實際代償之數額，向主債務人求
    償。(二)保證人受主債務人之委任而為保證者，對於主債務人
    即有受任人之權利，除依一般委任法則，保證人因受任保證
    而代償之數額，應由委任之主債務人償還外，並應償還自支
    出時起之利息。有最高法院18年上字第1561號判例意旨可資
    參照。
  (二)關於系爭借款之流向及其效果：
  1.系爭借款係何人所借？
  證人甲○○即被告之表哥（被告是證人母舅的孩子）於98
    年9 月10，本院提示97年度司促字第8279號卷附借據（即系
    爭借據）時，證人證稱「是乙○○當年借的，我當保證人沒
    有錯，但是他借了不承認。」「（問：為何要當保證人？）
    因為是兄弟。」「（問：有無去銀行對保？）有，我去對保
    的時候乙○○在場。」「（問：郭天有無保證？）我不知道
    。」「（問：乙○○當時有無做生意或事業？）他有在他的
    田裡搭鐵皮屋，我也不知道做什麼生意。」「（問：你幫他
    簽幾次？）好幾次，他被關出來，更生保護會的20萬元，也
    是拍賣我的土地，我都是到土地被移轉了才知道，被告借錢
    都不還。（提出土地登記簿謄本）」證人與被告間為表兄弟
    ，並曾多次為被告作保，其證言應與事實相符，而可採信。
  又系爭借款名義人為被告本人，有卷附88年6 月2 之日農業
    發展基金貸款借據（借款金額300 萬元）、貸款約定書附卷
    可憑。
  本件佐以借款核貸及撥款等過程，及參酌證人上揭證言，可
    信系爭借款確係被告本人所借貸。
  2.系爭借款由何人取得？
    系爭借款（新借款）係所謂借新還舊，用以清償被告於85
      年7 月13日之借款（借款金額370 萬元，即舊借款），此
      370 萬元借款（即舊借款）之流向，係先撥入被告所開戶
      之000-000-00000-0 號帳戶內，其中200 萬元，則於85年
      7 月13日轉入台灣中小企銀北港分行之同業帳戶內，旋又
      轉入被告乙○○所有並於臺灣中小企銀開戶之000-00-000
      000 號帳戶內；另被告所有000-000-00 000-0號帳戶內其
      餘款項，則於85年7 月13日先提領90萬元，再於同年月18
      日提領942,229 元；以上資金流向，有臺灣土地銀行北港
      分行98年9 月29日、98年10月26日函及附件之放款付出、
      轉帳、現金收入傳票，暨有臺灣中小企銀北港分行98年10
      月23日、98年11月6 日函及附件收支明細送款簿存根聯、
      被告帳戶存款憑條等等附卷可憑。
    被告二次借得之金錢，不論如何流轉，最後都是轉入被告
      名下之帳戶，參以其轉帳、提領過程，均需被告本人親自
      為之，而被告並非不熟悉經濟交易之人，益徵被告空言其
      僅屬人頭，顯與事實不符。
  3.承上，系爭借款既屬被告所借用，且借得之款項均存入被告
    名下之帳戶，則本件原告於接獲訴外人即債權人之支付命令
    後，以保證人地位代被告清償上揭借款後，轉向被告主張求
    償，應屬有據。
  (三)被告抗辯被告與郭天間係借名關係，並不能採信：
  1.系爭承諾書於形式上雖有郭天之印文，惟承諾書內容並未詳
    細約定彼此之權利義務，僅屬出名人片面敘述借名意旨，參
    以郭天當時已年逾84歲，此等涉及子孫重大權益之事，若真
    屬郭天本意，理應親筆詳述，而非僅以打字再蓋印文，如此
    草率，已有可疑之處。
  2.被告所提出之郭天名義製作之承諾書，並無郭天之簽名，確
    與郭天於出面擔任保證人及請領印鑑證明，均有能力簽名等
    事實不合。因之，原告認此一承諾書，有可能是利用郭天不
    知情狀況下所製作，並非不可能。
  3.證人甲○○更已當庭在被告面前證言，明白指出證人係由被
    告邀請委任才擔任被告保證人等情，被告當庭則僅能空言與
    其無涉，未能具體反駁證人之證言。本件借款由被告出面借
    貸，關於保證人之一即甲○○，亦是由被告出面邀請擔任，
    由此等尋找保證人以擔保借款人系爭借款之過程，亦可徵郭
    天於本件借貸之被動性；若然，被告辯稱其僅單純作為郭天
    之人頭云云，確實難以採信。
  4.參以郭天（民國4 年2 月25日生）於本件借款時，年齡已逾
    84歲，此外，並無從事其他重大之經濟交易活動；反之，被
    告本人則是積極活躍的從事土木建築勞動承攬等業務，嗣後
    ，並進而擔任以土木建築勞動承攬等業務之「保證責任土木
    建築勞動合作社」之理事主席，有臺灣中小企銀北港分行函
    及其銀行開戶徵信時所提供之資料，即「雲林縣合作社登記
    證（保證責任土木建築勞動合作社）」等附卷可憑，足信被
    告確係積極從事經濟交易活動之人。就社會交易常情判斷，
    應是從事交易者會借用他人名義，豈有反是年已84歲，且當
    時並無社會經濟交易情事之長者，借用孫子（即被告）名義
    以借貸鉅款之事？因之，本件就被告與郭天關係，及兩人之
    社經地位、知識程度等情，交相對比，不論年紀、工作、事
    業、交易活動，均難認被告是郭天之借款人頭。
  5.再從前述系爭借款之金錢流向，及於郭天死亡後，關於借款
    利息之清償，依卷附臺灣土地銀行北港分行98年10月13日函
    及附表，可以發現清償利息者，或為被告本人帳戶轉帳支付
    ，或為被告之父親郭看等情，亦足反證上揭承諾書與系爭借
    款之實情相反。本件除見上揭借款確實流向被告名下外，參
    以上揭承諾書之日期係在舊借款申貸完畢之後，若承諾書屬
    實，為何本件系爭借款（新借款）時，郭天未一併書具相同
    之承諾書？或直接另找他人當人頭，即可解除被告之債務人
    責任？因之，本件綜合上揭疑點及前開相關事證與推理，可
    認此承諾書之內容，與本件系爭借款之緣由、事實等情，並
    不相合。
  6.退而言之，所謂借名契約乃無名契約，係由當事人基於特定
    目的而訂立借名契約，依私法自治原則，雖無不可，惟此借
    名契約，僅具有債權契約之效力，而有相對性，且常具私秘
    性，多屬債約當事人間才能知道；從而，關於此借名契約是
    否真正存在，其舉證責任自應由契約當事人負責。惟本件原
    告既已明白指出上揭借款之流向，並有上揭證據可憑，而被
    告所提出之郭天名義製作之承諾書，卻有上揭疑點，殊難逕
    以信；此外，被告除了上揭被懷疑其真實性之承諾書外，被
    告並未能提出其他積極證據，以實其說，揆以此等借名契約
    之證據法則，可認被告之抗辯，尚難採信。
五、綜上所述，原告確有因繼承而承擔保證人地位，並本於保證
    人地位向債權人為清償後，於其清償之限度內，承受債權人
    對於主債務人（即被告）之債權等法律關係之事實。從而，
    原告本於繼承及保證等法律關係，請求被告應償還原告所代
    償之金錢，既屬有據，應予准許，原告並請求自起訴狀繕本
    送達日之翌日起即98年年8 月14日起，至清償日止，按年息
    5 ％計算之法定遲延利息，亦屬有理由，應併予准許；爰判
    決如主文第1 項所示。
六、假執行之宣告：原告陳明願供擔保，聲請宣告假執行，核無
    不合，爰酌定相當擔保金額准許之。
七、本件事證已臻明確，被告所稱調查何人繼續支付利息等，暨
    兩造其餘之主張、攻擊或防禦方法及所提證據，經本院斟酌
    後，認為均不足以影響本判決之結果，自無逐一詳予論駁之
    必要，併此敘明。
八、據上論結，原告之訴為有理由，依民事訴訟法第78條、第39
    0 條第2 項，判決如主文。
中    華    民    國    98    年    11    月    30    日
                  民事第一庭    法  官  黃玉清
以上正本係照原本作成
如對本判決上訴，須於判決送達後廿日內向本院提出上訴狀
中    華    民    國    98    年    11     月   30    日
                                書記官  林美鳳

司法院資訊處製作；財團法人民間司法改革基金會備份。
